最高法院民事判決　　　　　　　九十四年度台上字第七０九號
　　上　訴　人　癸 ○ ○
　　　　　　　　　　　　　號
　　　　　　　　寅 ○ ○
　　　　　　　　丙 ○ ○
　　　　　　　　子 ○ ○
　　　　　　　　卯 ○ ○
　　　　　　　　丑 ○ ○
　　共　　　同
　　訴訟代理人　廖 修 譽律師
　　被 上訴 人　乙 ○ ○.
　　　　　　　　　　　　　巷1.
　　　　　　　　丁 ○ ○同.
　　　　　　　　庚 ○ ○同.
　　　　　　　　　　　　　14.
　　　　　　　　戊 ○ ○同.
　　　　　　　　　　　　　號4.
　　　　　　　　己 ○ ○同.
　　　　　　　　　　　　　3樓.
　　　　　　　　辰 ○ ○
　　　　　　　　　　　　　巷3.
　　　　　　　　壬　　○
　　　　　　　　巳○○○
　　共　　　同
　　訴訟代理人　邵　　毅律師
　　被上訴人　　辛○○○
　　　　　　　　　　　　　巷5.
　　　　　　　　甲 ○ ○
　　　　　　　　桃園縣政府
　　上　一　人
　　法定代理人　朱 立 倫
　　被 上訴 人　桃園縣警察局
　　法定代理人　王　　隆
上列當事人間請求拆屋還地事件，上訴人對於中華民國九十二年
十月二十八日臺灣高等法院第二審判決（九十二年度重上字第一
二０號），提起上訴，本院判決如下：
    主  文
原判決廢棄，發回台灣高等法院。
    理  由
本件上訴人主張：伊等為坐落桃園縣龍潭鄉○○段龍興小段一一
四三、一一四四、一一四五地號土地（下稱系爭土地）之分別共
有人。系爭土地於日據時期為日本人無權占用，並在其上搭建房
舍供當時警察廳使用。台灣光復後，為省政府所接收交予被上訴
人桃園縣政府（下稱縣府）接管為其公產，縣府再交予被上訴人
桃園縣警察局（下稱縣警局）使用。縣警局則將之配予服務之員
警即被上訴人辰○○、壬○（配偶辛○○○為戶長）、羅吉洪（
嗣由其繼承人羅時炫占有）、甲○○、巳○○○之配偶韓昌光，
及乙○○、丁○○、庚○○、戊○○、己○○之被繼承人張裕銘
（下稱辰○○等人），供作宿舍之用，並分別為附合物之增建。
辰○○等人占有於日據時期所興建之各該房舍，及嗣後另為增建
之建物（下稱系爭建物），其位置及面積各如原判決附圖（下稱
附圖）所示。因縣府、縣警局對系爭土地無正當之使用權源，為
無權占有，辰○○等人亦為無權占有。伊等即得行使民法第七百
六十七條規定之物上請求權。並於原審（「撤回」對乙○○、丁
○○、庚○○、戊○○、己○○就增建部分之拆屋還地及對羅時
炫之承受訴訟人即第一審共同被告羅董美枝、羅勛炳、羅昀稚遷
出房屋、增建部分拆屋還地之訴）為訴之「追加」（即請求縣府
、縣警局就全部之增建部分拆屋還地，及另給付相當於租金之不
當得利部分）。求為命被上訴人辰○○、壬○、辛○○○、甲○
○、巳○○○、乙○○、丁○○、庚○○、戊○○、己○○分別
自系爭建物遷出。縣府、縣警局應拆除系爭建物後，將占有之基
地交還上訴人及其他共有人全體；並給付上訴人如原判決附表（
下稱附表）一所示不當得利之判決。
被上訴人則以：系爭土地於民國八十四年五月間重測前，為龍潭
段七二之八、七二之四、七二之五號土地，係日據時期當時鄉民
集資所購買，贈與警察機關興建為警察廳舍，並信託登記在地方
八位保正（村長）徐彩祥、陳添坤、陳慶祥（按嗣更正登記為陳
展勳）、魏維水、黃王觀枝、李尚房、黃德源、徐華維，及另一
公正人士張進發等人名下（下稱徐彩祥等人），徐彩祥等人即應
受當時鄉民所授與（登記以外）權利行使之限制。上訴人卯○○
、寅○○為黃德源之繼承人，亦應繼受黃德源所受之上開限制。
至以買賣取得系爭土地之上訴人癸○○、丑○○、子○○、丙○
○，明知該土地存有所有權之爭議，仍執意買受，顯非善意，自
不受土地法第四十三條規定之保護，對縣府、縣警局當然不得主
張係無權占有。其中縣警局又係縣府之下屬單位，為無權拆除系
爭建物之占有輔助人。上訴人請求縣府、縣警局共同拆屋還地，
及給付不當得利，應屬無據。而張裕泰、辰○○、壬○、甲○○
、韓昌光既因受縣警局之配住占有系爭建物，即非無權占有。上
訴人請求伊等自系爭建物遷離，亦非有據等語，資為抗辯。
原審維持第一審所為上訴人敗訴之判決，駁回其上訴及追加之訴
，係以：系爭土地依光復後土地總登記資料，其所有權人雖為徐
彩祥等九人所有，應有部分各九分之一。然參諸共有人之一黃德
源於四十六年四月六日，在當時中壢警察分局龍潭分駐所，由警
員鍾慶生製作之談話筆錄；共有人之一徐華維於六十三年六月十
七日所具切結書；縣府、縣警局所提五十三年間系爭土地公有地
上權設定囑託登記申請書、地上權設定登記契約書、土地登記承
諾書；龍潭分駐所土地略圖、公有土地清冊所載；及證人鍾慶生
之證詞，並斟酌徐彩祥等人確分屬龍潭等六村之村民，應無任意
共同購買系爭土地而分別共有之理等情，被上訴人抗辯系爭土地
係日據時期，由當時鄉民集資購買而信託登記在「保正」徐彩祥
等人名下，並捐贈予當時警察機關在其上興建警察廳舍，為有權
占有云云，自屬可信。該廳舍於光復後，既經縣府接收為所有之
公產，並交由縣警局使用，受託登記之徐彩祥等人，又非系爭土
地之真正所有權人，對縣府自不得主張為無權占有。而寅○○、
卯○○係受託人之一黃德源之繼承人，即應繼承其債務。至丑○
○、癸○○、子○○、丙○○，依中國時報八十三年五月二十六
日之刊載，已知悉系爭土地為他人所占用，且登記之所有權存有
糾葛，猶執意於八十六年、八十七年間，依序輾轉買受應有部分
，顯屬惡意，渠等對縣府亦不得依土地法第四十三條規定，主張
所有權。其餘被上訴人本人或其配偶，因縣警局之配住系爭建物
，更非無權占有。上訴人依民法第七百六十七條規定及不當得利
之法律關係，請求被上訴人辰○○等人自系爭建物遷出；縣府、
縣警局應拆除系爭建物，交還土地予上訴人及共有人全體，並給
付上訴人如附表一所示之不當得利，均屬無理，不應准許等詞，
為其判斷之基礎。
按八十五年一月二十六日信託法公布施行前，所謂信託行為，係
指委託人為自己或第三人之利益，以一定之財產為信託財產，將
之移轉於受託人，由受託人管理或處分，以達成一定經濟上或社
會上目的之行為。故信託行為雖非法定要式行為，無以訂立書面
契約為必要，惟仍須基於委託人與受託人之合意，方能成立。本
件上訴人既否認系爭土地係信託登記於徐彩祥等人名下，主張系
爭土地前經分割，由徐彩祥等人分三次，歷經十六年期間買受而
來，非一次買就，其中於日據時期大正五年更先辦理「假登記」
，並提出日據時期土地登記謄本為證（一審卷第一宗二三七至二
七九頁）。苟系爭土地確係受贈於鄉民，何以未即為移轉所有權
予受贈之警察機關，而須先信託登記於徐彩祥等人名下？何以於
台灣光復後，縣府未遵照台灣省政府訂頒之「台灣省各級政府機
關公立學校沿續使用日據時期徵（占）用私有土地處理方式」（
原審卷第一宗四六頁），補辦所有權登記、價購或辦理徵收？卻
自始僅申辦為地上權之設定登記？（一審卷第二宗一○三、一○
九、一一二頁公有土地權設定聲請書）則上訴人據以主張：系爭
土地顯非鄉民所集資，而係徐彩祥等私人購買云云，是否全屬無
稽？自非全無斟酌之餘地。乃原審認系爭土地係由鄉民集資購入
後信託登記於徐彩祥等人名下，竟未就當時鄉民究係如何集資、
向何人購入系爭土地？如何與徐彩祥等人就一定經濟或社會上之
目的達成信託之合意，及其所為認定之依據為何？並就上訴人上
開重要之攻擊防禦方法，於理由項下說明其取捨之意見，已有判
決不備理由之違誤。況觀之證人即員警鍾慶生所製作黃德源之談
話筆錄所載：「我單獨名義的有七二號之七一筆，其餘的是與徐
彩祥、陳慶祥、徐華維、魏維水、黃王觀枝、李尚房、陳添坤等
八人聯名為代表人的。以上八人都係當時的保正，官廳委由我們
八人為代表人登記的」（一審卷第一宗四四頁）；鍾慶生證稱：
「……，黃德源當時為保甲（村長），保甲聯合會購買這土地後
來登記於黃德源八大保正名下。由保甲經費所購入。」、「（保
甲經費係因）日據時代有人頭稅，每年保甲開會訂定費用的收取
，由保甲書記保管。」等語（同上卷三一六頁）；暨龍潭分駐所
土地略圖及公有土地清冊則所載：「……，龍潭分駐所現有土地
係民國二十年二月由原地主徐彩祥等人請求政府實收自願捐助作
警察廳舍之土地，並由鄉民樂捐四千五百餘日幣，繼即開工建築
……。」等旨（一審卷第二宗一○○頁背面）。系爭土地不論係
「官廳委由徐彩祥等八人代表登記」，抑「由（徐彩祥等）八大
保正以保甲經費購入」，或「由原地主徐彩祥等人請求政府實收
自願捐作警察廳舍之土地」，均核與原判決所認係「由當時鄉民
集資購買而信託登記在保正徐彩祥等人名下，並捐贈予當時警察
機關在其上興建警察廳舍」不符。則系爭土地究係由當時鄉民集
資，或由「保甲聯合會」以「保甲經費」所購入，或為「原地主
徐彩祥等人」贈與官廳？其究係由集資之鄉民，或「保甲聯合會
」，或「官廳」信託登記於徐彩祥等人名下？均未臻明確。原審
未遑詳予調查，遽依上開談話筆錄、證人證詞、土地略圖及清冊
，謂系爭土地為鄉民集資購入後，信託登記於徐彩祥等人名下，
並贈與當時警察機關為興建廳舍之用，亦嫌速斷。其次，信託法
公布施行前之信託行為，就委託人與受託人之內部關係言，受託
人固應受委託人所授與權利範圍之限制，惟就外部關係言，受託
人自有行使超過委託人所授與之權利。本件系爭土地縱如原判決
所認，係由當時鄉民集資購入後，信託登記於徐彩祥等人名下，
然受託人之一黃德源就內部關係言，其所受委託人之鄉民所授與
權利範圍之限制，何以可及於外部關係即信託行為以外之上訴人
？而謂渠等不得對被上訴人主張為無權占有？上訴人寅○○、卯
○○並應繼承其被繼承人黃德源之「債務」？非無疑義。另土地
法第四十三條所謂登記有絕對效力，係為保護善意之第三人而設
，如為惡意之第三人，固不受保護。惟此之所謂惡意，應係指明
知土地登記簿謄本所登記之所有人，非真正之所有人，或明知其
所有權之登記有無效或得撤銷之原因而言。依中國時報八十三年
五月二十六日刊載：「……，（龍潭鄉）林鄉長指出，據其了解
該筆（龍潭段七二之一等七筆）用地，當初日據時代計有八個村
落的居民基於治安維護理由，集體出資捐給政府」等情（一審卷
第二宗一四五頁），三年後，上訴人癸○○、子○○、丑○○、
丙○○始於八十六年、八十七年間，分自系爭土地登記名義人輾
轉買受應有部分，何以渠等仍可自三年前之中國時報報導而明知
其前手非真正權利人？或其所有權之登記有無效或得撤銷之原因
？該「明知」與渠等非屬善意之相關連結為何？俱未據原審於判
決理由項下詳予說明，即率認上訴人等非屬善意而買受系爭土地
，不受土地法第四十三條之保護，而為不利於上訴人之判斷，尤
屬難昭折服。上訴論旨，指摘原判決不當，求予廢棄，非無理由
。
據上論結，本件上訴為有理由。依民事訴訟法第四百七十七條第
一項、第四百七十八條第二項，判決如主文。
中　　華　　民　　國　九十四　年　　四　　月　二十一　日
                      最高法院民事第五庭
                          審判長法官  蘇　茂　秋
                                法官  朱　建　男
                                法官  蘇　達　志
                                法官  陳　碧　玉
                                法官  王　仁　貴
      本件正本證明與原本無異
                                      書  記  官
中　　華　　民　　國　九十四　年　　五　　月　　五　　日
                                                      Ｃ
